ACORDAO-COMPLETO-2562346

ACÓRDÃO 9214/2022 ATA 41/2022 - PRIMEIRA CÂMARA

VISTOS, relatados e discutidos estes embargos de declaração opostos por Maristela de Jesus Santos Cunha em face do Acórdão 7724/2022-TCU-Primeira Câmara.
ACORDAM os Ministros do Tribunal de Contas da União, reunidos em sessão da 1ª Câmara, ante as razões expostas pelo Relator e com fundamento nos arts. 32, inciso II, e 34 da Lei 8.443/1992, em:
9.1. conhecer dos presentes embargos de declaração, para, no mérito, rejeitá-los;
9.2. encaminhar cópia desta decisão à embargante, com a informação de que o relatório e o voto que o fundamentam podem ser consultados no endereço eletrônico www.tcu.gov.br/acordaos.

Embargos de declaração opostos por Maristela de Jesus Santos Cunha em face do Acórdão 7.724/2022 - 1ª Câmara.

Primeira Câmara

Tribunal Regional Federal da 6ª Região

3. Embargante: Maristela de Jesus Santos Cunha (XXX.934.496-XX)

13.1. Ministros presentes: Walton Alencar Rodrigues (Presidente), Benjamin Zymler e Jorge Oliveira (Relator).
13.2. Ministros-Substitutos presentes: Augusto Sherman Cavalcanti e Weder de Oliveira.

JORGE OLIVEIRA

Ministro Jorge Oliveira

Trata o presente processo de ato de concessão de aposentadoria emitido pelo Tribunal Regional Federal da 1ª Região em favor da embargante, ex-ocupante do cargo de Analista Judiciário - Oficial de Justiça Avaliador Federal.
2.	Em seu primeiro julgamento, o Tribunal considerou ilegal o ato, por meio do Acórdão 13363/2021-TCU-Primeira Câmara, por ter considerado irregular a concessão de quintos/décimos a ocupante de cargo de Analista Judiciário, Especialidade Execução de Mandados, " (...) pois a função comissionada exercida era inerente às atribuições do cargo efetivo, assim como por estar cumulativo com o pagamento da Gratificação de Atividade Externa- GAE, situação vedada pelo art. 16 da Lei 11.416/2006."
3.	Examinam-se, nesta oportunidade, embargos de declaração opostos por Maristela de Jesus Santos Cunha em face do Acórdão 7.724/2022, exarado por esta 1ª Câmara, ante o Pedido de Reexame interposto contra o Acórdão 13363/2021-TCU-Primeira Câmara, com o seguinte teor:
"VISTOS, relatados e discutidos estes autos que tratam de pedido de reexame interposto por Maristela de Jesus Santos Cunha, contra o Acórdão 13363/2021-TCU-Primeira Câmara, que julgou ilegal o ato de sua aposentadoria no cargo de Analista Judiciário, especialidade Execução de Mandatos (Oficial de Justiça Avaliador) , em decorrência do recebimento cumulativo de Gratificação de Atividade Externa - GAE e quintos relativos ao exercício das funções FC-4 e FC-5.
ACORDAM os Ministros do Tribunal de Contas da União, reunidos em Sessão da 1ª Câmara, ante as razões expostas pelo relator e com fundamento nos arts. 33 e 48 da Lei 8.443/1992, em:
9.1. conhecer do pedido de reexame e, no mérito, dar-lhe provimento parcial, para excluir o item 9.2.1 e dar nova redação ao item 9.2.2 do Acórdão 13363/2021-TCU-Primeira Câmara, nos seguintes termos, mantendo-se os demais termos do acórdão recorrido: 
"9.2.2. promova, no prazo de quinze dias, a contar da notificação desta decisão, o destaque da parcela incorporada a título de quintos a partir do exercício de funções comissionadas entre 8/4/1998 e 4/9/2001 e a transforme em parcela compensatória, devendo ela ser absorvida por quaisquer reajustes futuros, consoante decidido pelo STF no RE 638.115/CE, caso tenha sido concedida por decisão judicial não transitada em julgado ou por decisão administrativa;" e
9.2. dar ciência desta deliberação à recorrente e ao órgão de origem, esclarecendo que não constitui ilegalidade o pagamento de quintos incorporados antes do ingresso de servidor no cargo de Analista Judiciário - Oficial de Justiça de forma acumulada com a Gratificação de Atividade Externa".
4.	Por meio dessa decisão, o Tribunal considerou que não há ilegalidade no pagamento de quintos/décimos incorporados antes do ingresso de servidor no cargo de Analista Judiciário - Oficial de Justiça de forma acumulada com a Gratificação de Atividade Externa.
5.	Todavia, identificou, no caso concreto, que a servidora tinha incorporado esses mesmos quintos após a edição da Lei 9.624/1998, que foi considerado ilegal pelo Supremo Tribunal Federal, mantendo-se, dessa forma, o mérito da apreciação do ato, excluindo-se a determinação para a cessação dos pagamentos, em face da modulação estabelecida pela Suprema Corte no âmbito do RE 638.115/CE.
6.	Aponta a embargante a ocorrência de " (...) contradição ao determinar a absorção de parcelas de VPNI, pois a servidora é beneficiada por decisão transitada em julgado (...) ". E pede, ao final, que esta Corte julgue legal o seu ato de aposentadoria ou, sucessivamente, que o julgue legal, ressalvando a parcela de quintos concedida após abril de 1998.
7.	Suscita, ademais, eventual incongruência entre o julgamento deste processo e a solução adotada por esta Corte no Acórdão 2076/2005-TCU-Plenário, que autorizou considerar legal, por relação, atos de aposentadoria que contivessem pareceres divergentes e/ou com proposta de ilegalidade.
	É o relatório.

Rudi Meira Cassel (22256/OAB-DF), representando Maristela de Jesus Santos Cunha.

Não atuou

EMBARGOS DE DECLARAÇÃO. APOSENTADORIA. RECEBIMENTO DE QUINTOS DE FUNÇÕES EXERCIDAS APÓS A LEI 9.624/1998. ATO ILEGAL. APLICAÇÃO DA MODULAÇÃO DEFINIDA PELO STF NO RE 638.115/CE. CONHECIMENTO DOS EMBARGOS DE DECLARAÇÃO. INEXISTÊNCIA DE CONTRADIÇÕES. REJEIÇÃO.

APOSENTADORIA (APOS)

não atuaram

Em exame embargos de declaração opostos por Maristela de Jesus Santos Cunha em face do Acórdão 7724/2022-TCU-Primeira Câmara, exarado com o seguinte teor:
"VISTOS, relatados e discutidos estes autos que tratam de pedido de reexame interposto por Maristela de Jesus Santos Cunha, contra o Acórdão 13363/2021-TCU-Primeira Câmara, que julgou ilegal o ato de sua aposentadoria no cargo de Analista Judiciário, especialidade Execução de Mandatos (Oficial de Justiça Avaliador) , em decorrência do recebimento cumulativo de Gratificação de Atividade Externa - GAE e quintos relativos ao exercício das funções FC-4 e FC-5.
ACORDAM os Ministros do Tribunal de Contas da União, reunidos em Sessão da 1ª Câmara, ante as razões expostas pelo relator e com fundamento nos arts. 33 e 48 da Lei 8.443/1992, em:
9.1. conhecer do pedido de reexame e, no mérito, dar-lhe provimento parcial, para excluir o item 9.2.1 e dar nova redação ao item 9.2.2 do Acórdão 13363/2021-TCU-Primeira Câmara, nos seguintes termos, mantendo-se os demais termos do acórdão recorrido: 
"9.2.2. promova, no prazo de quinze dias, a contar da notificação desta decisão, o destaque da parcela incorporada a título de quintos a partir do exercício de funções comissionadas entre 8/4/1998 e 4/9/2001 e a transforme em parcela compensatória, devendo ela ser absorvida por quaisquer reajustes futuros, consoante decidido pelo STF no RE 638.115/CE, caso tenha sido concedida por decisão judicial não transitada em julgado ou por decisão administrativa;" e
9.2. dar ciência desta deliberação à recorrente e ao órgão de origem, esclarecendo que não constitui ilegalidade o pagamento de quintos incorporados antes do ingresso de servidor no cargo de Analista Judiciário - Oficial de Justiça de forma acumulada com a Gratificação de Atividade Externa".
2.	Originalmente, estes autos tiveram por objeto a apreciação da legalidade do ato de aposentadoria da embargante, ex-ocupante do cargo de Analista Judiciário - Oficial de Justiça Avaliador Federal.
3.	Em seu primeiro julgamento, o Tribunal julgou ilegal o ato, por meio do Acórdão 13363/2021-TCU-Primeira Câmara, por ter considerado irregular a concessão de quintos/décimos a ocupante de cargo de Analista Judiciário, Especialidade Execução de Mandados, " (...) pois a função comissionada exercida era inerente às atribuições do cargo efetivo, assim como por estar cumulativo com o pagamento da Gratificação de Atividade Externa- GAE, situação vedada pelo art. 16 da Lei 11.416/2006."
4.	No entanto, na decisão ora embargada, o Tribunal considerou que não há ilegalidade no pagamento de quintos/décimos incorporados antes do ingresso de servidor no cargo de Analista Judiciário - Oficial de Justiça de forma acumulada com a Gratificação de Atividade Externa.
5.	Todavia, identificou, no caso concreto, que a servidora tinha incorporado esses mesmos quintos após a edição da Lei 9.624/1998, que foi considerado ilegal pelo Supremo Tribunal Federal, mantendo-se, dessa forma, o mérito da apreciação do ato, excluindo-se a determinação para a cessação dos pagamentos, em face da modulação estabelecida pela Suprema Corte no âmbito do RE 638.115/CE.
6.	Anoto, inicialmente, que, como a peça encaminhada pela embargante é tempestiva e faz referência a contradições na decisão anterior, conheço dos aclaratórios.
7. 	No mérito, a recorrente apresenta, em síntese, duas questões que alega serem contraditórias.
8.	A primeira refere-se ao não registro da aposentadoria. Aduz que a única ressalva feita pelo TCU à concessão em apreço foi quanto à percepção dos quintos, mas que este estaria protegido pelo manto da coisa julgada, o que afasta a ilegalidade de sua incorporação, permitindo seu registro.
9.	Por outro lado, pondera que, mesmo que não se reconheça a legalidade do recebimento dos quintos, as outras parcelas estão regulares, o que possibilitaria a aprovação e registro do ato, ressalvados apenas os VPNI/quintos.
10.	A solução pretendida pela embargante não encontra amparo normativo. Identificada qualquer irregularidade no ato, cabe ao Tribunal julgá-lo ilegal. A única exceção seria em relação aos atos em que, a despeito de apresentarem algum tipo de inconsistência em sua versão submetida ao exame do Tribunal, não estivessem dando ensejo, no momento de sua apreciação, a pagamentos irregulares, o que não é o caso.
11. 	Mesmo que a ex-servidora tenha sido beneficiária de decisão judicial transitada em julgado, persiste o julgamento pela ilegalidade do ato de aposentadoria. Afinal, o próprio STF deixou assente que a incorporação de quintos no período de 8/4/1998 a 4/9/2001 é ilegal, nos termos da tese firmada em sede de repercussão geral, Tema 395.
12.	O outro ponto que foi levantado diz respeito a eventual incongruência entre o julgamento deste processo e a solução adotada por esta Corte no Acórdão 2076/2005-TCU-Plenário, que autorizou considerar legal, por relação, atos de aposentadoria que contivessem pareceres divergentes e/ou com proposta de ilegalidade.
13. 	Não existe qualquer contradição aqui.
14. 	Primeiro, devemos recordar que a contradição que autoriza o manejo dos embargos de declaração é a interna, verificada entre os elementos que compõem a estrutura da decisão, e não entre deliberações distintas.
15.	Além disso, é importante sublinhar que o Acórdão 2076/2005-TCU-Plenário tratou de assunto diverso do examinado nestes autos (percepção da parcela denominada "opção") e em contexto fático completamente diferente. Lá houve uma mudança jurisprudencial do próprio TCU, aqui estamos somente aplicando o entendimento cristalizado após a decisão do STF no julgamento de embargos no RE 638.115/CE.
16.	Em resumo, observo que não existem as contradições apontadas, devendo os presentes embargos de declaração serem rejeitados.
	Ante o exposto, voto por que o Tribunal adote a minuta de acórdão que ora submeto à deliberação deste Colegiado.
TCU, Sala das Sessões, em 29 de novembro de 2022.
JORGE OLIVEIRA 
Relator